---
title: "R Notebook"
output:
  html_document:
    df_print: paged
---

# Análisis de Expresión Diferencial

Se han seguido los pasos para el análisis de expresión diferencial de la siguiente página: [link](http://dputhier.github.io/jgb71e-polytech-bioinfo-app/practical/rna-seq_R/rnaseq_diff_Snf2.html)

Mediante las funciones del paquete de bioconductor "DESeq2" (Love, Huber y Anders 2014), se va a proceder a encontrar los genes que se expresan de forma diferente entre las muestras de los pacientes con glioblastoma de grado II y IV.

## Paquetes necesarios

```{r}
# Instalar, si no está instalado, DESeq2: herramienta para el análisis transcriptómico aguas abajo
if (!require("DESeq2", quietly = TRUE)) {
  BiocManager::install("DESeq2")
}

# Instalar, si no lo está, el paquete apeglm: reduce el efecto del tamaño en el análisis de expresión diferencial
if (!require("apeglm", quietly = TRUE)) {
  BiocManager::install("apeglm")
}

if (!require("pheatmap")) {
  BiocManager::install("pheatmap")
}

if (!require("vsn")) {
  BiocManager::install("vsn")
}

library("DESeq2")
library("pheatmap")
library("vsn")
```

## Adquirir datos

Se adquieren los datos de la cunatificación generados con SALMON y importados con tximport. Por otro lado, también se adquieren los datos clínicos de los pacientes.

Previamente, se elimina los datos del pacientes 88, ya que por un error en el procedimiento del laboratorio, no es adecuado incluirlo en el análisis.

```{r}
# --- Datos de expresion genética ---

# El objeto que contiene toda la información esta guardado como .RDS
txi <- readRDS("../import quant/txi.RDS")
# Trabajaremos con los counts
countData <- txi$counts

# No vamos a trabajar más con txi, así que como ocupa 35MB, lo elimino de la memoria
rm(txi)

# La matriz tiene, en los nombres de las muetras, un sufijo después de una barra baja, que es el "sample ID" que se utilizó para secuenciarlo en illumina. Para que no de problemas, se van a renombrar

# Elimino el sufijo "_Sxx" de los nombres de las columnas
lNewColnames <- unlist(strsplit(colnames(countData), "_"))[seq(1, 2 * ncol(countData), 2)]

# Asigno los nuevos nombres de las columnas a la matriz
colnames(countData) <- lNewColnames

# Muestro los primeros datos
# head(countData)

rm(lNewColnames)

# --- Datos clínicos ---

# Cargar la librería necesaria para leer archivos excel
library("readxl")

# Leer los datos del excel
clinicalData <- read_excel("../datos clinicos/dfClinical.xlsx")

# Muestro los primeros datos
# head(clinicalData)

# Los datos de la matriz estan ordenados como si los números fuesen carácteres, por lo que voy a transformar la variable "Sample" del dataframe de los datos clínicos a carácter, y después lo ordenaré de menor a mayor
clinicalData$Samples <- as.character(clinicalData$Samples)
clinicalData <- clinicalData[order(clinicalData$Samples),]

# Elimino la columna del paciente 88 de la matriz "countData" 
countData <- countData[,colnames(countData) != "88"]

# Elimino la fila del paciente 88 en los datos clinicos
clinicalData <- clinicalData[clinicalData$Samples != "88",]

# Nos aseguramos de que hay el número correcto de muestras
ncol(countData)
nrow(clinicalData)

# Mostramos
head(countData)
head(clinicalData)
```

## Diseño del análisis

Mediante una función que facilita el paquete "DESeq2", la información de ambos dataframes (abundancia de transcritos y datos clínicos) se "sumariza" en una matriz, donde las filas son los transcritos y las columnas los pacientes. En esta función, se debe de índican en base a que fáctor se quiere realizar el estudio. En este caso, se índica que se quiere realizar el experimento en base al fáctor "Grade" (el grado del glioblastoma).

```{r}
# Cargar la librería
library("DESeq2")

# Aplicar la transformación que une counts + metadados
dds <- DESeqDataSetFromMatrix(countData = round(countData), colData = clinicalData, design = ~Grade)

# Mostramos la información del objeto (es un objeto especial de DESeq2)
dds

# Aplicamos un pre-filtrado, para eliminar las filas que tienen muy pocas lecturas.
keep <- rowSums(counts(dds)) >= 10
dds <- dds[keep,]
rm(keep)

# Guardamos el objeto resultante, para hacer uso de él en futuros análisis
saveRDS(dds, "./dds.RDS")
```

## DEGs: Diferential Expressed Genes

Aplicar la fución "DESeq" del paquete DESeq2 para obtener los datos del FC y el p valor. Estos datos permitirán aplicar un filtro para obtener los *differential expressed genes* o "DEGs" más relevantes.

Para la visualización y clasificación de los genes, es útil la reducción del efecto del tamaño (estimaciones LFC: Log Fold Change). Para reducir este efecto, se utilizará el método apeglm (Zhu, Ibrahim, and Love 2018), el cual mejora el anterior estimador LFC.

```{r}
library(DESeq2)

# Aplicar función "DESeq"
dds <- DESeq(dds, betaPrior=FALSE)

# Coefficientes del análisis de expresión diferencial
resultsNames(dds)

# La función results genera la tabla de resultados, con los cambios log2FC y p-value
res <- results(dds)

# Reducir el efecto del tamaño
resLFC <- lfcShrink(dds, coef="Grade_IV_vs_II", type="apeglm")

# Mostramos los resultados
head(res);head(resLFC)

saveRDS(res, "./differentialExpresionResults.RDS")
write.csv(res, "./differentialExpresionResults.csv")
```

## Ordenar por pvalor y pvalor ajustado 

## Doble filtro

Aplicamos el doble filtro (FC y p-valor) para obtener los genes más relevantes que se expresan de forma diferente.

```{r}
# Omitimos los registros con NAs
resNotNans <- na.omit(res)

# Parámetros
# log2(FC) > 100
# p-value > 5
log2FC <- 2
pValue <- 0.05

# Filtro
filteredResults <- resNotNans[abs(resNotNans$log2FoldChange) > log2FC, ]
filteredResults <- filteredResults[filteredResults$pvalue < pValue, ]

filteredResults

# Número de registros
nrow(filteredResults)

saveRDS(filteredResults, "./filteredResults.RDS")
write.csv(filteredResults, "./filteredResults.CSV")

# @see: "https://rdrr.io/bioc/ReportingTools/man/makeDESeqDF.html"
dfResults <- as.data.frame(filteredResults)

rm(resNotNans)
```

## Añadir información adicional

Una vez obtenida la lista de genes que se expresan de forma significativamente diferente, se puede proceder a añadir anotaciones como el símbolo del gen, o índicar que genes se expresan o se reprimen.

### Anotaciones sobre los genes

Para añadir las anotaciones referentes a la información de los genes se han seguido los paso de está página: [link](<https://bioinformatics-core-shared-training.github.io/cruk-summer-school-2020/RNAseq/html/05_Annotation_and_Visualisation.html>)

Posiblemente, por un problema con la versión de SALMON (según Antonio), la anotación de los IDs de los genes no permite asociarlos con el gen al cual referencian. Si se modifica la parte diferente, el problema se soluciona.

Ahora vamos a obtener una tabla de anotaciones que servirá para asociar el ID del gen con el nombre y símbolo del gen.

```{r}
library(EnsDb.Hsapiens.v86)

columns(EnsDb.Hsapiens.v86)
keytypes(EnsDb.Hsapiens.v86)

cols <- c("GENEID", "SYMBOL", "GENENAME", "ENTREZID")

# Por algún motivo, el ID del gen tiene una coletilla tipo: ".01". La base de datos
# no lo reconoce, así que es necesario eliminarlo
lTxID <- row.names(res)
lSplittedTxID <- unlist(strsplit(lTxID, "\\."))[seq(1, 2 * length(lTxID), 2)]

id2gene <- AnnotationDbi::select(
  EnsDb.Hsapiens.v86, 
  keys=lSplittedTxID,
  columns = cols,
  keytype = "GENEID")

# Explorar los datos de id2gene
library(tidyverse)

head(id2gene)

length(unique(id2gene$ENTREZID))

dim(id2gene);length(lSplittedTxID)

id2gene %>% dplyr::add_count(GENEID) %>% dplyr::filter(n > 1)

# Eliminar estas variables porque ya no son necesarias
rm(lTxID, lSplittedTxID)
```

Añado el nombre del gen a los resultados. Aquí se pueden contabilizar los transcritos que no están asociados a ningún gen por ahora.

```{r}
# Creo una función, porque volveré a utilizarla posteriormente
ObtainGenNames <- function(lGenIDs, id2gene) {
  genName <-
    unlist(lapply(lGenIDs, function(genid) {
      splittedGenId <- strsplit(genid, "\\.")[1]
      splittedGenId <- unlist(splittedGenId)[1]
      name <- id2gene[id2gene$GENEID == splittedGenId,]$GENENAME
    }))
  return(genName)
}

# @see: https://stackoverflow.com/questions/8996134/extract-vectors-from-strsplit-list-without-using-a-loop
lIdCols <- unlist(strsplit(rownames(dfResults), "\\."))[2*(1:length(rownames(dfResults)))-1]

nrow(id2gene)

id2gene[id2gene$GENEID == head(lIdCols),]

genName <- ObtainGenNames(rownames(dfResults), id2gene = id2gene)


length(rownames(dfResults))
length(unique(rownames(dfResults)))

length(genName)
length(unique(genName))
length(genName) - length(unique(genName))

temp <- as.data.frame(table(genName))
temp <- temp[order(temp$Freq),]

dfResults

# Número de transcritos que no estan asociados a ningún gen...
length(genName[genName == "Not Available"])

dfResults$`gen name` <- genName

rm(filteredResults)
```

### Indicar sobreexpresados y reprimidos

Para facilitar la comprensión de los resultados, se va a generar una nueva columna en el dataframe de los resultados para indicar si se reprime o se sobreexpresa el transcrito en concreto.

```{r}
# También se guarda esta función porque se va utilizar más adelante
ObtainChange <- function(lLog2FC) {
  # Aquí guardo unas variables por si se quiere cambiar el texto de la variable "change".
  sOverexpressed <- "overexpressed"
  sRepressed <- "repressed"
  sNoChange <- "no change"
  
  # Generar una variable que indica si se sobreexpresa o se reprime el transcrito
  # Se genera en base al valor de la variable "log2FoldChange"
  lGenChange <- unlist(lapply(lLog2FC, function(FC) {
    if (abs(FC) > 0) {
      return(sOverexpressed)
    } else if (abs(FC) < 0) {
      return(sRepressed)
    } else {
      return(sNoChange)
    }
  }))
  
  return(lGenChange)
}

# Añadir la nueva variable al dataframe con los resultados
dfResults$`change` <- ObtainChange(dfResults$log2FoldChange)
```

Guardamos el dataframe generado con los resultados.

```{r}
# Guardar como un objeto serializado y como un csv
saveRDS(dfResults, "./finalResults.RDS")
write.csv(dfResults, "./finalResults.CSV")
```

### Contabilizar genes sobreexpresados y reprimidos

En este apartado se contabilizan el número de genes que se sobreexpresan o se reprimen de forma más significativa. Es decir, los que pasan el filtro del p-valor y el *Fold Change*.

```{r}
# Contabilizar el número de genes sobreexpresados y reprimidos
# Sobreexpresados
nrow(dfResults[dfResults$log2FoldChange > 0,])
# Reprimidos
nrow(dfResults[dfResults$log2FoldChange < 0,])
```

## Parcelas MA/Gráfico MA

```{r}
# Utilizar la función de DESeq2
DESeq2::plotMA(res, alpha=0.05)
```

```{r}
dfRes <- as.data.frame(res)

head(dfRes)

# Utilizar la función de ggplot2
plotMA <- ggplot2::ggplot(as.data.frame(res), aes(x = log2(baseMean), y = log2FoldChange)) + 
  geom_point(aes(colour = pvalue < 0.05), shape = 20, size = 0.5) +
  ggtitle("plotMA") + 
  labs(x = "mean of normalised counts", y = "log fold change")

plotMA

plotly::ggplotly(plotMA)
```

## Transformación de datos

```{r}
ntd <- normTransform(dds)
vsd <- vst(dds, blind=FALSE)
rld <- rlog(dds, blind=FALSE)
```

```{r}
meanSdPlot(assay(ntd))
meanSdPlot(assay(vsd))
meanSdPlot(assay(rld))
```


## Mapa de calor de la matriz de conteo

```{r}
select <- order(rowMeans(counts(dds,normalized=TRUE)), decreasing=TRUE)[1:20]

df <- as.data.frame(colData(dds)[,c("Grade","fSurvival")])

pheatmap(assay(ntd)[select,], cluster_rows=FALSE, show_rownames=FALSE,
         cluster_cols=FALSE, annotation_col=df)

pheatmap(assay(vsd)[select,], cluster_rows=FALSE, show_rownames=FALSE,
         cluster_cols=FALSE, annotation_col=df)

pheatmap(assay(rld)[select,], cluster_rows=FALSE, show_rownames=FALSE,
         cluster_cols=FALSE, annotation_col=df)
```

## Mapa de calor de las distancias de muestra a muestra

```{r}
sampleDists <- dist(t(assay(vsd)))

library("RColorBrewer")
sampleDistMatrix <- as.matrix(sampleDists)
rownames(sampleDistMatrix) <- paste(vsd$Grade, vsd$fSurvival, sep="-")
colnames(sampleDistMatrix) <- NULL
colors <- colorRampPalette( rev(brewer.pal(9, "Blues")) )(255)
pheatmap(sampleDistMatrix,
         clustering_distance_rows=sampleDists,
         clustering_distance_cols=sampleDists,
         col=colors)
```

## PCA

```{r}
plotPCA(vsd, intgroup=c("Grade", "fSurvival"))
```


## Volcano plot

Mostramos en forma de gráfica los resultados.

```{r}
# Representando la misma gráfica pero ggplot2
library(ggplot2)

# Para mostrar todos los puntos del volcano plot, es necesario construir un
# dataframe con toda la información

# Genero un nuevo dataframe a partir del resultado de DESeq
dfToPlot <- as.data.frame(resLFC)
# Añadir el nombre del gen
dfToPlot$`gen name` <- ObtainGenNames(rownames(res), id2gene = id2gene)
# Añadir el "change"
lChange <- unlist(lapply(1:nrow(dfToPlot), function(iRow) {
  FC <- dfToPlot[iRow,]$log2FoldChange
  pv <- dfToPlot[iRow,]$pvalue
  
  if (is.na(FC) || is.na(pv)) {
    return("not available")
  }
  
  if (abs(FC) > log2FC && pv < pValue) {
    return("log2FC and p-value")
  } else if (abs(FC) > log2FC && pv > pValue) {
    return("log2FC")
  } else if (abs(FC) < log2FC && pv < pValue) {
    return("p-value")
  } else {
    return("no change")
  }
}))
dfToPlot$change <- lChange

# Parámetros de la gráfica
dLineWidth = 0.5

# Graficar
volcano <- ggplot(dfToPlot, aes(x = log2FoldChange, y = -log10(pvalue), color = change, text = paste0("gene: ", `gen name`, " codigo: ", rownames(dfToPlot)))) + 
  geom_point() + 
  scale_color_manual(
    breaks = c("not available", "no change", "log2FC", "p-value", "log2FC and p-value"), 
    values=c("dark gray", "grey", "#F8766D", "#619CFF", "#E76BF3")) +
  geom_hline(yintercept=-log10(pValue), linetype="dashed", color = "black", linewidth = dLineWidth) +
  geom_vline(xintercept=-log2FC, linetype="dashed", color = "black", linewidth = dLineWidth) +
  geom_vline(xintercept=log2FC, linetype="dashed", color = "black", linewidth = dLineWidth) +
  ggtitle("Volcano plot")

# Mostramos el gráfico
volcano

# Mostramos el gráfico con plotly para poder ver cada punto con que gen corresponde
plotly::ggplotly(volcano)

rm(dfToPlot, volcano)
```
