---
title: "Principal Component Analisis"
author: "Sergio Martí"
date: "22/11/2022"
output: html_document
---

```{r setup, include=FALSE}
knitr::opts_chunk$set(echo = TRUE)
```

# Análisis de Componentes Principales con DESeq2

Instalar y cargar la librería DESeq2. Esta librería contiene una serie de funcionalidades para realizar análisis estadísticos, "aguas abajo" (down-stream) de datos ómicos analizados con SALMON e importados con tximport.

## Importar las librerias necesarias

Son necesarias las librerías de "DESeq2", "readxl", "ggplot2", "ggrepel" y "plotly".

```{r}
# Instalar, si no está instalado, BiocManager: cargador de dependencias de bioconductor
if (!require("BiocManager", quietly = TRUE)) {
  install.packages("BiocManager")
}

# Instalar, si no está instalado, DESeq2: herramienta para el análisis transcriptómico aguas abajo
if (!require("DESeq2", quietly = TRUE)) {
  BiocManager::install("DESeq2")
}

# Instalar, si no está instalado, weitexl: paquete para guardar como excel dataframes
if (!require("writexl", quietly = TRUE)) {
  install.packages("writexl")
}

# NOTA: si dice de actualizar paquetes, contestar que NO (n).

# Instalar, si no está instalado
# - readxl: sirve para leer excele
# - ggplot2: sirve para generar gráficos estáticos, muy usado en publicaciones
# - ggrepel: sirve para añadir funciones a ggplot2 que evitan que los textos dentro de un gráfico se superpongan
# - plotly: sirve para generar gráficos dinámicos, permite interactuar al usuario con la gráfica
# Normalmente, vienen instalado en muchas distribuciones de R, solo hace falta cargarlos con "library()"
```

## Leer los datos

Cargamos los datos clínicos de los pacientes y los datos del transcriptoma.

```{r}
# --- Datos de expresion genética ---

# El objeto que contiene toda la información esta guardado como .RDS
txi <- readRDS("../import quant/txi.RDS")
# Trabajaremos con los counts
countData <- txi$counts

# No vamos a trabajar más con txi, así que como ocupa 35MB, lo elimino de la memoria
rm(txi)

# La matriz tiene, en los nombres de las muetras, un sufijo después de una barra baja, que es el "sample ID" que se utilizó para secuenciarlo en illumina. Para que no de problemas, se van a renombrar

# Elimino el sufijo "_Sxx" de los nombres de las columnas
lNewColnames <- unlist(strsplit(colnames(countData), "_"))[seq(1, 2 * ncol(countData), 2)]

# Asigno los nuevos nombres de las columnas a la matriz
colnames(countData) <- lNewColnames

# Muestro los primeros datos
head(countData)

rm(lNewColnames)

# --- Datos clínicos ---

# Cargar la librería necesaria para leer archivos excel
library("readxl")

# Leer los datos del excel
clinicalData <- read_excel("../datos_clinicos/dfClinical.xlsx")

# Muestro los primeros datos
head(clinicalData)
```

Para evitar errores a la hora de fusionar los datos de la cuantificación y los datos de los pacientes, se va a reordenar el dataframe de los datos clínicos de los pacientes de forma que tengan el mismo orden que las columnas de la matriz con los *counts* para cada gen.

```{r}
# Los datos de la matriz estan ordenados como si los números fuesen carácteres, por lo que voy a transformar la variable "Sample" del dataframe de los datos clínicos a carácter, y después lo ordenaré de menor a mayor
clinicalData$Samples <- as.character(clinicalData$Samples)
clinicalData <- clinicalData[order(clinicalData$Samples),]
```

Elimino los datos del paciente 88, ya que por un error en el laboratorio, se secuenció con más profundidad de lectura y sus datos de supervivencia son outliers.

```{r}
# Elimino la columna del paciente 88 de la matriz "countData" 
countData <- countData[,colnames(countData) != "88"]

# Elimino la fila del paciente 88 en los datos clinicos
clinicalData <- clinicalData[clinicalData$Samples != "88",]

# Nos aseguramos de que hay el número correcto de muestras
ncol(countData)
nrow(clinicalData)

# Mostramos
head(countData)
head(clinicalData)
```

## Aplicar la transformación de DESeq2

La librería DESeq2, permite fusionar los datos de los transcritos y los datos clínicos de los pacientes. De forma que por un lado tenemos la matriz con los datos de expresion génica (counts de los transcritos) y por otro lado tenemos los datos clínicos de los pacientes que son tratados como fáctores.

@see: "https://compbiocore.github.io/deseq-workshop-1/assets/deseq_workshop_1.html"

```{r}
# Cargar la librería
library("DESeq2")

# Aplicar la transformación que une counts + metadados
dds <- DESeqDataSetFromMatrix(countData = round(countData), colData = clinicalData, design = ~Grade)

# Mostramos la información del objeto (es un objeto especial de DESeq2)
dds
```

## PCA con DESeq2

Ahora vamos a aplicar un Analisis de Componentes Principales (PCA) con las funciones del paquete DESeq2.

```{r}
# Normalizamos los datos
# vst = Variance Stabilizing Transformation
vsdata <- vst(dds, blind = FALSE)

# Realizamos la extracción de componentes principales
pcaData <- plotPCA(vsdata, intgroup="Grade", returnData = TRUE)

# plotPCA, por defecto, genera un dataframe con una variable llamada "group" que contiene la misma información que la variable que se ha indicado en la función. Se pude eliminar.
pcaData$group <- NULL
```

El objeto "pcaData" contiene los valores de las 2 primeras Componentes Principales (PCs) para los 28 pacientes.

Se ha creado una función, partiendo de la original, que calcula las 4 primeras componentes principales.

```{r}
# Mostramos los datos
head(pcaData)
```

## Grafico de dispersión

```{r}
# La ubicación donde guardar el gráfico
dir.create(file.path(getwd(), "img"), showWarnings = FALSE)

# Cargamos la librería ggplot2
library(ggplot2)
library(ggrepel)

# Extraemos el atributo del porcentaje de la varianza
# (sirve para añadir el % de la varianza en los ejes del gráfico)
percentVar <- round(100 * attr(pcaData, "percentVar"))

# Hacemos el gráfico
g <- ggplot(pcaData, aes(PC1, PC2, color=Grade, label = row.names(pcaData))) +
  geom_point(size=3) +
  geom_label_repel(size = 3) + 
  xlab(paste0("PC1: ",percentVar[1],"% variance")) +
  ylab(paste0("PC2: ",percentVar[2],"% variance")) + 
  ggtitle("Patients by glioblastoma grade") + 
  coord_fixed();g

# Guardamos el gráfico
ggsave("./img/PCA_01_fGrade.png", plot = g)

rm(percentVar, g)
```
## PCA CP3 y 4

La función "plotPCA" del paquete DESeq2 sola genera las Componentes Principales (CP) 1 y 2. Como Luis Miguel represento los datos de los pacientes con 3 CP, es necesario calcular las otras componentes principales.

```{r}
# ----------- #
# --- PCA --- #
# ----------- #

# --- Variables --- #
# Número de genes
ntop = 500 
# El fáctor
intgroup = "Grade"

# --- Extracción de PCs --- #
rv <- rowVars(assay(vsdata))
select <- order(rv, decreasing = TRUE)[seq_len(min(ntop, length(rv)))]
pca <- prcomp(t(assay(vsdata)[select, ]))
percentVar <- pca$sdev^2/sum(pca$sdev^2)

intgroup.df <- as.data.frame(colData(vsdata)[, intgroup, drop = FALSE])

# --- Dataframe con las PCs --- #
pcaData2 <- data.frame(
  PC1 = pca$x[, 1], 
  PC2 = pca$x[, 2], 
  PC3 = pca$x[, 3],
  PC4 = pca$x[, 4], 
  intgroup.df, 
  name = colData(dds)[,1])

# Eliminar variables
rm(ntop, intgroup, rv, select, pca, d, intgroup.df)

# Mostramos el dataframe generando con las componentes principales 1 - 4
head(pcaData2)
```

## Gráfico de dipersión en 3D

Se utilizará un paquete distinto a ggplot2 para realizar gráficas: plotly. Plotyl es un paquete utilizado para generar gráficos dinámicos, los cuales permiten al usuario interactuar con ellos. Para la visualización de estos datos, es una mejor opción que ggplot2.

```{r}
# Representación de los individuos con las 3 primeras componentes principales.
# Cargamos la librería plotly
library(plotly)

# Generamos la figura
fig <- plot_ly(
  pcaData2,
  x = ~PC1,
  y = ~PC2,
  z = ~PC3
) %>% add_markers(color = ~Grade); fig

# Generamos la figura, con la opción de que cada punto tenga indicado el nombre de la muestra.
fig_named <- fig %>% add_trace(text = row.names(pcaData2), hoverinfo = 'text', marker = list(color='green')); fig_named

rm(fig, fig_named)
```

## Añadir los factores de estudio al dataframe con las Componentes Principales

Al dataframe que se ha generado con la función del paquete DESeq2, se le van a añadir los factores que se encuentran en el dataframe de los datos clínicos de los pacientes.

```{r}
# --- PCA Data 1 --- #
# Factor edad
pcaData$fAge <- clinicalData$fAge
# Factor género
pcaData$fGender <- clinicalData$fGender
# Factor hemisferio donde aparecio el tumor
pcaData$fTumorHemisphere <- clinicalData$fTumorHemisphere
# Factor lóbulo donde aparecio el tumor
pcaData$fTumorLobule <- clinicalData$fTumorLobule
# Factor supervivencia
pcaData$fSurvival <- clinicalData$fSurvival

# --- PCA Data 2 --- #
# Factor edad
pcaData2$fAge <- clinicalData$fAge
# Factor género
pcaData2$fGender <- clinicalData$fGender
# Factor hemisferio donde aparecio el tumor
pcaData2$fTumorHemisphere <- clinicalData$fTumorHemisphere
# Factor lóbulo donde aparecio el tumor
pcaData2$fTumorLobule <- clinicalData$fTumorLobule
# Factor supervivencia
pcaData2$fSurvival <- clinicalData$fSurvival
```

## Gráficos de dispersion según factores

Utilizando los factores de los datos clínicos de los pacientes, podemos comprobar si alguno de ellos muestra un patrón.

```{r}
# Extraemos el atributo del porcentaje de la varianza
# (sirve para añadir el % de la varianza en los ejes del gráfico)
percentVar <- round(100 * attr(pcaData, "percentVar"))

# Xlab y Ylab
sXlab <- paste0("PC1: ", percentVar[1], "% variace")
sYlab <- paste0("PC2: ", percentVar[2], "% variace")

# Factor edad
g1 <- ggplot(pcaData, aes(PC1, PC2, color=fAge, label = row.names(pcaData))) +
  geom_point(size=3) +
  geom_label_repel(size = 3) + 
  xlab(sXlab) +
  ylab(sYlab) + 
  ggtitle("Patients by age quartils") +
  coord_fixed()

# Factor hemisferio cerebral
g2 <- ggplot(pcaData, aes(PC1, PC2, color=fTumorHemisphere, label = row.names(pcaData))) +
  geom_point(size=3) +
  geom_label_repel(size = 3) + 
  xlab(sXlab) +
  ylab(sYlab) +
  ggtitle("Patients by tumor hemisphere") +
  coord_fixed()

# Factor lobulo cerebral
g3 <- ggplot(pcaData, aes(PC1, PC2, color=fTumorLobule, label = row.names(pcaData))) +
  geom_point(size=3) +
  geom_label_repel(size = 3) + 
  xlab(sXlab) +
  ylab(sYlab) + 
  ggtitle("Patients by tumor lobule") +
  coord_fixed()

# Factor lobulo + hemisferio cerebral
g4 <- ggplot(pcaData, aes(PC1, PC2, color=fTumorLobule, shape = fTumorHemisphere, label = row.names(pcaData))) +
  geom_point(size=3) +
  geom_label_repel(size = 3) + 
  xlab(sXlab) +
  ylab(sYlab) + 
  ggtitle("Patients by tumor location") +
  coord_fixed()

# Factor superviviencia
g5 <- ggplot(pcaData, aes(PC1, PC2, color=as.factor(fSurvival), label = row.names(pcaData))) +
  geom_point(size=3) +
  geom_label_repel(size = 3) + 
  xlab(sXlab) +
  ylab(sYlab) + 
  ggtitle("Patients by survival") +
  coord_fixed()

# Mostramos todos los gráficos
g1;g2;g3;g4;g5

# Guardamos los gráficos
ggsave("./img/PCA_02_fAge.png", plot = g1)
ggsave("./img/PCA_03_fHemisphere.png", plot = g2)
ggsave("./img/PCA_04_fLobule.png", plot = g3)
ggsave("./img/PCA_05_fHemisphere_fLobule.png", plot = g4)
ggsave("./img/PCA_06_fSurvival.png", plot = g5)

rm(percentVar, sXlab, sYlab, g1, g2, g3, g4, g5)
```


## Guardar las Componentes Principales

Guardar como los dataframe con las componentes principales como exceles. También, se guarda como un archivo ".RDS".

```{r}
# --- Guardar como Excel --- #
library("writexl")

# Guardamos las componentes principales 1
write_xlsx(pcaData, "./pcaData.xlsx")

# Guardamos las componentes principales 2
write_xlsx(pcaData2, "./pcaData2.xlsx")

# --- Guardar como RDS --- #
saveRDS(pcaData, "./pcaData.rds")
saveRDS(pcaData2, "./pcaData2.rds")
```

Borramos todas las variables

```{r}
rm(pcaData, pcaData2, dds, countData, vsdata, clinicalData)
```

