---
title: "feature selection"
author: "Nuria & Sergio"
date: '2022-11-22'
output:
  pdf_document: default
  html_document: default
---

```{r setup, include=FALSE}
knitr::opts_chunk$set(echo = TRUE)
```

# Seleccion de caracteristicas

Los análisis para la reducción de la dimensionalidad, se dividen en dos grupos: la extracción de características y la selección de características. La selección de características se centra en seleccionar o filtrar las variables más relevantes para el análisis estadístico.

Es recomendable aplicar algún tipo de filtro de selección, por dos motivos: reducir el número de características (features) facilita y agiliza el análisis al trabajar con un volumen de datos menor, trabajar con muchas variables puede probocar un sobreajuste o *overfitting*.


## Generar directorios de salida

Se van a generar multitud de archivos. Para una mejor organización, se van a generar diferentes directorios para guardar los archivos que se van a generar.

```{r}
# Generar directorios de salida si no existen

# directorio para archivos .RDS 
sOutputDirRDS = "serialized objects"
dir.create(file.path(".", sOutputDirRDS), showWarnings = FALSE)

# directorio para archivos .feather
sOutputDirFeather = "feather"
dir.create(file.path(".", sOutputDirFeather), showWarnings = FALSE)
```

## Adquisición de datos

Primero, leemos los datos con los que se va a trabajar. Se va a trabajar sobre los datos de Luis Miguel, en concreto, sobre los "counts" detectados para cada gen.

Los "counts" de cada gen, estan guardados como un objeto ".RDS" dentro del proyecto. Están en forma de matriz (large matrix) que es la forma que devuelve tximport los datos.

```{r}
# Cargar countData como un dataframe
mCountData <- readRDS("../countData.RDS")
dfCountData <- as.data.frame(mCountData)
ncol(mCountData)
nrow(mCountData)
```

La matriz se encuentra organizada de la siguiente forma: las filas son los genes y las columnas las muestras. Para poder trabajar de forma que los genes sean variables, se debe de transponer la matriz (cambiar filas por columnas).

```{r}
# Transponer la matriz
mTemp <- t(mCountData)
dfCountDataT <- as.data.frame(mTemp)
rm(mTemp)
```

## Eliminar paciente 88

Por sus datos clínicos y por un error en el laboratorio, los datos del paciente 88 deben de ser descartados.

```{r}
library(tidyverse)

dfCountDataT <- dfCountDataT[!(row.names(dfCountDataT) %in% row.names(dfCountDataT)[grep("^88", row.names(dfCountDataT))]),]
```

## Filtrar Nulos o Nan

Una primera selección, es filtrar las variables en busca de Nulos o Nan (Not a number).

```{r}
# Asegurarse que todos son numericos
sum(!apply(dfCountDataT, 2, is.numeric))

# Asegurarse que todos son numericos
sum(apply(dfCountDataT, 2, is.null))
```

Todos los valores del dataframe son numericos, y ninguno es nulo.

## Filtrar según la varianza

La varianza es un estimador de la información. Una variable con una mayor varianza, significa que aporta una mayor información que una variable con menos varianza. Una variable con varianza 0 (es decir: no varia), no aporta nada de información, ya que en la muestra esa variable siempre toma el mismo valor.

Se puede filtrar para eliminar las variables (genes) que no varían. Además, se puede observar la distribución de la varianza, por si se quiere aplicar un filtro más restrictivo.

Los genes que no varían, se pueden guardar, ya que el hecho que no resulten alterados también es relevante a nivel biológico.

```{r}
# Calcular la varianza para cada columna
lVar <- lapply(dfCountDataT, var)
# Redondeo a 3 decimales
lVar <- round(as.numeric(lVar), 3)

# Genero un nuevo dataframe, con los valores de varianza asociado a cada gen
dfVar <- data.frame(gene_id = colnames(dfCountDataT), var = lVar)

# Se contar ahora los genes cuya varianza es cercana a 0
nrow(dfVar[dfVar$var == 0, ])
```

Hay 5530 genes cuya varianza es 0 o cercana a 0 (con un error de 3 decimales). Estas variables no son interesantes para un análisis estadístico, pero, si que lo son para un análisis funcional (que genes son, que función realizan).

```{r}
# Listar los genes que no varían
lLowVarGenes <- dfVar[dfVar$var == 0, ]$gene_id

# Seleccionar y guardar los genes del dataframe con varianza cercana a 0
saveRDS(dfCountDataT[,lLowVarGenes], file.path(".", sOutputDirRDS, "dfCountDataLowVar.RDS"))

# --- los 500 genes con más varianza
dfVar <- dfVar[order(dfVar$var, decreasing = TRUE),]
l500HighestVarGenes <-dfVar[1:500,]$gene_id
saveRDS(dfCountDataT[,l500HighestVarGenes], file.path(".", sOutputDirRDS, "dfCountData500HighestVar.RDS"))
saveRDS(l500HighestVarGenes, file.path(".", sOutputDirRDS, "l500HighestVarGenes.RDS"))
feather::write_feather(as.data.frame(l500HighestVarGenes), file.path(".", sOutputDirFeather, "l500HighestVarGenes.feather"))
write_csv(dfCountDataT[,l500HighestVarGenes], file = file.path(".", "dfCountData500HighestVar.csv"))

# Eliminar del dataframe los genes con varianza cercana a 0
library(tidyverse)

lHighVarGenes <- dfVar[dfVar$var > 0, ]$gene_id
dfCountDataHighVar <- dfCountDataT %>% select(all_of(lHighVarGenes))
dfCountDataHighVar <- as.data.frame(dfCountDataHighVar)

saveRDS(dfCountDataHighVar, file.path(".", sOutputDirRDS, "dfCountDataHighVar.RDS"))
saveRDS(lHighVarGenes, file.path(".", sOutputDirRDS, "lHighVarGenes.RDS"))
feather::write_feather(as.data.frame(lHighVarGenes), file.path(".", sOutputDirFeather, "lHighVarGenes.feather"))
write_csv(dfCountDataHighVar, file = file.path(".", "dfCountDataHighVar.csv"))

rm(lLowVarGenes, lHighVarGenes)
```

Si se quiere aplicar un filtro más estricto, aplicando un límite (threshold) de la varianza mayor que 0, sería interesante estudiar la distribución del número de genes según su varianza.

```{r}
# Histograma número genes según varianza
library(ggplot2)

# Creamos el gráfico
# @see "http://www.sthda.com/english/wiki/ggplot2-histogram-plot-quick-start-guide-r-software-and-data-visualization"
gVar <- ggplot(data.frame(x = log(lVar[ lVar > 0])), aes(x=x)) + 
  geom_histogram(bins = 120, color="black", fill="white") +
  xlab("Logarítmo de la Varianza") + 
  ylab("Número de genes") +
  ggtitle("Histograma Genes según varianza")

# Mostramos el gráfico
gVar
```

Esta gráfica, puede ayudar a marcar un *threshold* (un límite) para seleccionar los genes que más información aporten. La gráfica es un histograma en el cual se esta representando: en el eje Y, el número de genes; en el eje X el logarítmo de la varianza. Se ha aplicado el logarítmo porque la varianza toma valores muy extremos.

```{r}
# Si aplicasemos un filtro de varianza > 1
threshold <- 1
nGenesByThreshold <- length(dfVar[dfVar$var > threshold, ]$gene_id)

# Lo gráficamos
gVar + 
  ggtitle(paste0(c("Filtro var >", threshold, ":", nGenesByThreshold, "genes"), collapse = " ")) +
  geom_vline(aes(xintercept=log(threshold)), color="blue", linetype="dashed", size=1)

# Si aplicasemos un filtro de varianza > 100
threshold <- 1500
nGenesByThreshold <- length(dfVar[dfVar$var > threshold, ]$gene_id)

# Lo gráficamos
gVar + 
  ggtitle(paste0(c("Filtro var >", threshold, ":", nGenesByThreshold, "genes"), collapse = " ")) +
  geom_vline(aes(xintercept=log(threshold)), color="blue", linetype="dashed", size=1)

rm(threshold, nGenesByThreshold)
```

Lo que intentan mostrar estos gráficos, es que aplicando un filtro "varianza \> threshold", se deshechan todos los genes que se encuentran a la izquierda de la gráfica, quedando lo genes de la derecha.

Otra vía para aplicar un filtro es seleccionar un número fijo de variables. En otras palabras, ordenar las variables de mayor a menor información, y escoger solamente las 100 primeras. Este cribado, lo realiza la función para el PCA de DESeq2, operando por defecto con las 500 primeras variables con mayor varianza.

```{r}
rm(mCountData, dfCountData, lVar, dfVar, gVar)
```

## Filtro de características correlacionadas

Si aplicar un filtro de varianza cercana a 0 significa: "elimino aquellas características que no dicen nada", aplicar un filtro de características correlacionadas significa: "elimino aquellas características que dicen lo mismo".

Es relevante realizar un estudio de la correlación entre las características (o de correlación de las características con una variable predictoria, objetivo o "*target*"), ya que puede ayudar a determinar el método de un posterior análisis de extracción de características. Si las variables están altamente correlacionadas, aplicar un PCA (Análisis de Componentes Principales) sería el método más adecuado. En caso contrario, otro método no lineal sería más idoneo (ej: t-SNE).

La correlación se calcula a partir de la covarianza, que es un estadístico que mide en que relación varían dos poblaciones. Por lo tanto, si a partir de la varianza se estima la información, la correlación y la covarianza estiman si dos variables tienen la misma información.

### Matriz de correlación

La forma de ver que variables se encuentran correlacionadas, es mediante una matriz de correlaciones. Es decir, la correlación de cada variable con el resto de las variables. Esta matriz tiene "num variables"\^2 elementos. 

Dado que es una matriz muy grande, se van a almacenar con números de coma flotante de precisión simple. No afecta al resultado.

```{r}
# --------------------- #
# ------ ATENCION ----- #
# --- ¡NO EJECUTAR! --- #
# --------------------- #

# La matriz que se genera, es demasiado grande para estar en memoria
# No ejecutar esta parte del código a no ser que se tenga almenos 4,6GB
# de memoria RAM disponible

# Instalar, si no lo está, la librería float
# if (!require("float", quietly = TRUE)) {
#  install.packages("float")
# }

# Cargar la librería
# library(float)

# Aplicamos la función "cor()" para obtener la matriz de correlaciones
# mCorLight <- fl(cor(dfCountDataHighVar))

# La matriz generada es muy grande y pesada, guardar directamente
# saveRDS(mCorLight, file.path(".", sOutputDirRDS, "mCorCountDataHighVarLight.RDS"))
```

No es recomendable utilizar esta matriz como una matriz de distancias para realizar un clusttering. En esta parte, no se trata de encontrar grupos de genes que se regulen de forma similiar, si no, pares de variables altamente correlacionados. [link](https://stackoverflow.com/questions/7074246/show-correlations-as-an-ordered-list-not-as-a-large-matrix)

Pero, a nivel biológico puede ser interesante saber que pares de genes estan altamente correlacionados.
